【裁判字號】    89,訴,684
【裁判日期】    890818
【裁判案由】    懲治盜匪條例
【裁判全文】
臺灣臺南地方法院刑事判決                          八十九年度訴字第六八四號
    公  訴  人  臺灣臺南地方法院檢察署檢察官
    被      告  乙○○
    選任辯護人  蘇文奕
右列被告因懲治盜匪條例案件，經檢察官提起公訴（八十九年度偵緝字第四四○號）
，本院判決如左：
    主  文
乙○○意圖為自己不法之所有，以強暴至使不能抗拒，而使他人交付其物，處有期徒
刑陸年肆月。
    事  實
一、乙○○曾因竊盜案件，經臺灣臺南地方法院於民國八十七年九月三十日以八十七
    易字二五○九號判處有期徒刑十月，緩刑三年，現仍在緩刑期間，詎猶不知悔改
    ，復於八十八年十二月二十一日凌晨五時三十分許，在臺南市○區○○路一三九
    號遊藝場內打電玩之時，因見該遊藝場內僅剩員工甲○○一人，竟意圖為自己不
    法之所有，趁甲○○不注意之際，起身至甲○○身邊，旋即以手勒住甲○○脖子
    ，至使甲○○不能抗拒，並以手搜尋甲○○衣服口袋，惟無所獲，甲○○因畏懼
    不能抗拒之情況下，乃自行同意將身上及櫃臺所有現金共計新臺幣（下同）七千
    七百元交予乙○○。乙○○得手後，復命令甲○○進入廁所，並將甲○○反鎖於
    廁所內，且取走該遊藝場內監視錄影帶後離去。
二、案經臺南市警察局第一分局報告臺灣臺南地方法院檢察署檢察官偵查起訴。
    理  由
一、訊據被告乙○○於偵訊及本院審理時，對於右揭事實均坦承不諱，經核與被害人
    甲○○於警、偵訊所述被害情節相符，本件事證明確，被告犯行可以認定。
二、辯護人雖以被告並未持用任何兇器，且未對被害人甲○○施加任何暴行，又甲○
    ○係自行詢問被告是否要錢，而後始拿出錢財予被告之情，辯稱甲○○當時仍有
    之意思決定自由，被告所為應僅成立刑法第三百四十六條第一項之恐嚇取財罪，
    並提出最高法院八十年台上字第一五九一號判決以為佐證。經查，最高法院前開
    判決，所依據之事實係以該案被告夥同三名男子，先邀約被害人出面後，將被害
    人關在一房間內，再利用二名自承竹聯幫份子之人，以槍托毆打被害人臉頰，使
    被害人心生畏懼而簽發六十萬元本票予該案被告，與本件被告之犯行並不相同，
    兩案間並無類比之基礎。且觀之前開最高法院判決：「本件原判決依據被告之部
    份自白、被害人楊○○之指訴…等證據，認定被告犯有刑法第三百四十六條第一
    項、第三百零二條第一項、第三百零五條、第二百七十七條第一項之罪，依牽連
    犯從一重論處被告共同連續恐嚇取財（累犯）罪刑，已詳述其所憑之證據及認定
    之理由。從形式上觀察，並無違背法令之情形存在；上訴意旨又未依據卷內訴訟
    資料具體指明原判決此項依憑證據而為之事實認定，究竟如何違背證據法則或論
    理法則。且被害人迄未供述其意思自由已被壓抑至喪失之程度，僅供述心生畏怖
    …上訴意旨徒憑己見，認被告不應成立恐嚇取財之罪而為單純事實上之爭執，並
    非適法之第三審上訴理由。」則最高法院維持原審判決，乃基於該院係屬法律審
    之基本立場，駁回檢察官所為事實上之爭執，並不能以該判決，作為最高法院對
    該行為類型認定係屬何種犯罪之一貫見解。
三、被告利用清晨遊藝場內顧客稀少，且僅有一名年輕女子（甲○○為六十五年九月
    五日出生，本件行為時為二十三歲）擔任店員之機會，採用以手勒住脖子之方式
    ，強行搜索甲○○衣服內之財物，其行為係為自己不法所有，以壓制甲○○自由
    意思而取得財物之決意，已屬顯然，並已本於該決意而著手。而甲○○於清晨孤
    立無援之下，面對被告所採取之強暴行為，其心生畏懼乃必然之事，並可認為其
    於該情境之下，為保護自身安全，除與被告合作自行交付財物外，並無其他選擇
    ，是甲○○之意思自由已遭壓抑而完全喪失，復堪認定。此外，甲○○遭被告壓
    制之後，雖自行表示願交付身上及店內現金，被告並隨即放開甲○○，而由甲○
    ○至櫃臺取出錢財交付，然被告此際之行為決意，並未有所改變；且被告先以手
    勒住甲○○，其後於甲○○同意交付財物後，放開甲○○並收受其所交付財物之
    行為，客觀上亦無從分割，更不能以甲○○自行表示願意交付財物，而以該表示
    時點將被告之行為區分為二，予以分別評價，並枉顧被告以手勒住甲○○並強行
    搜索財物之「前段」行為，認定被害人甲○○之意思自由尚未完全喪失，因而論
    被告以恐嚇取財罪。是辯護人所為被告係犯恐嚇取財罪等辯詞，本院不予採取。
四、按強盜罪之論處，實務均依法規競合之例優先適用懲治盜匪條例處斷，然懲治盜
    匪條例是否業已失效，於學界及實務界均有所爭執，是對於該條例之效力如何，
    即應先予探究。查該條例係於三十三年四月八日經國民政府制定公布全文十一條
    ，其第一條規定「盜匪」之罪名，第二條規定唯一死刑之盜匪罪，第三條規定死
    刑或無期徒刑之盜匪罪，第四條規定死刑、無期徒刑或十年以上有期徒刑之盜匪
    罪，第五條規定無期徒刑或七年以上有期徒刑之盜匪罪，第六條規定有查緝盜匪
    職責之人犯盜匪罪，第七條規定所得財物發還被害人，第八條規定刑法總則的適
    用等，第九條規定犯該條例之罪的訴訟程序，第十條規定：「本條例施行期間定
    為一年。必要時得以命令延長之。」第十一條規定公布日施行。故依全部法律之
    精神及背景以觀，該條例應係行憲之前，抗戰末期，盜匪滋生，為維護治安，依
    治亂世用重典之原則訂立的時代產物，再依該條例第十條規定，其施行期間為一
    年，必要時得以命令延長之云云，顯然是一種落日法的性質，亦即法學上的所謂
    限時法無疑，既是限時法，就必須以限時法的法理來看，亦即時限一到，法律當
    然失效，如認為必要時，應在期滿前以命令延長之，若未能在法律失效之前適時
    延長，則該條例當然失效，則已失效之法律當然不能因後來再被延長而又發生效
    力，亦即延長只能有繼續的效力，不能有創設的效力。本件懲治盜匪條例，自三
    十三年四月八日公布施行之日起至翌（三十四）年四月八日，一年之施行期間即
    已期滿而失效，乃當時之國民政府遲至同年四月二十六日始以命令延長之，依前
    開說明，自無從使已失效之該條例繼續其效力，亦即該條例自三十四年四月八日
    未經延長而失效，應可認定。
五、主張懲治盜匪條例未失效者，亦有下列三說：
  (一)該條例未經廢止說：此為法務部葉前部長在立法院公聽會的見解，略謂法規經「
    合法廢止」後始生失效之問題，而原條例雖為限時法，但四十六年已經修正，將
    限時條文刪除，且無論修正前或修正後，該條例迄未經廢止，即無失效可言云云
    。然該條例原第十條規定「本條例施行期間定為一年。必要時得以命令延長之。
    」文義極明，並無期滿應經命令廢止之規定，更不能解釋為一年後繼續有效，否
    則何須「必要時得以命令延長」的規定，由此更可反證，期滿未以命令延長者，
    則在一年後自然失效，法理至明，而該條例於三十三年四月八日公布施行，期滿
    既未及時以命令延長，已如前述，應當失效要無庸疑，故此等主張，從法條本身
    之正反面解釋，就不能自圓其說。
  (二)憲政時期效力創設說：此為臺灣高等法院八十八年度上訴字第一八二○號判決認
    定的理由，內容略謂在訓政時期的舊有法令，已在三十五年經制憲機關授權當時
    之國民政府檢討改正而全盤地於行憲後加以承受，並直指此種過程為政治承受，
    係制憲機關本其固有權力對舊法規包括地加以引用並許其重新向後生效云云。惟
    查我中華民國自一九一二年建國以來，雖歷經軍政時期、訓政時期、憲政時期、
    甚至戡亂時期、戒嚴時期、以及現在的解嚴時期，其立國環境雖有不同，但國體
    不變，道統、法統如一，亦即政府仍為中華民國政府，人民仍為中華民國人民，
    法律仍為中華民國法律，綿延不斷，絕不能換一個時期就政治承受一個舊法，並
    創設成另一個新法（按解嚴時亦曾全盤檢討不合時宜的法律予以廢止，其未廢止
    者當然延續其效力，而非重新創設），況該條例於行憲後之三十七年四月十七日
    、三十八年六月二十四日、三十九年五月二十五日，再三遲誤命令延長，均未能
    在期滿之四月八日前適時延長，其已失效亦不待言。
  (三)該條例經四十六年立法院修正，等同制定新法說：此為最高法院八十八年度台上
    字第三○九八號、八十九年度台上字第八四○號判決認定的理由，內容略以該條
    例於四十六年六月五日修正公布，刪除該條例第十條施行期間一年及第八條依特
    種刑事案件訴訟條例審理之規定，其原第九條改為第八條，第十一條改為第九條
    ，修正前本條例全部內容，曾經立法院民刑商法委員會審查，認尚有繼續沿用之
    必要，始改採為新法之全部條文，並重新調整條次，形式上雖是修正，實質上係
    明白確認本條例已從臨時性舊法改制為常態性之刑事特別法，等同制定新法，因
    此本條例重新立法之合法性，應不因修正前曾施行期滿始以命令展期而有影響云
    云。惟查法律之制定，應有一定之程序，諸如提案、附議、討論（一、二、三讀
    會審查）、表決，通過後始送總統公布，茲據立法院八十八年九月十七日台立議
    字第三二五一號覆行政院查詢關於該條例於四十六年六月五日之修正是否符合法
    定程序函謂，「經查民國四十六年六月五日修正通過之懲治盜匪條例，係由本院
    委員溫士源等三十四人所提擬將第八條予以刪除之法案，該案經提同年五月十日
    本院第一屆第十九會期第十九次會議討論決議，本案連同鄧委員翔宇意見交民刑
    商法委員會審查。嗣經該委員會於同年五月十六日召開第十九會第五次全體委員
    會議討論此案，其間各委員僉認本條例第八條自特種刑事案件訴訟條例廢止後已
    成贅文，自應予以刪除，第十條定施行期間為一年，原期迅收遏止盜風之效，但
    實際上，本條例每年一度以命令延長，已達十餘年，顯然已失該條規定之本意，
    莫如一併刪除…爰經決議懲治盜匪條例第八條及第十條刪除，第九條改為第八條
    、第十一條改為第九條，並提報院會討論；復於同年五月二十四日經本院第一屆
    第十九會期第二十三次會議通過，同年六月五日總統公布在案」等情。依此說明
    ，提案討論通過之條文，僅止原第八條、第十條之刪除，以及原第九條、第十一
    條之修正條次而已，其餘條文則隻字未改。再查四十六年六月七日總統府公報第
    八一六期所載總統令：「茲將懲治盜匪條例第八條及第十條條文予以刪除，其原
    第九條改為第八條，第十一條改為第九條，公布之」，亦無對該條例未修正之條
    文重為公布，這些未改的條文，無人提案修正或制定，無人附議、無人討論，無
    人審查、無人表決，更未經總統重為公布，何來改採為新法之「全部條文」，又
    何來「重新立法之合法性」，換言之，四十六年修正改採為新法之條文亦僅限於
    現行的第八條、第九條（另八十八年四月二十一日又修正公布第二條第一項第八
    款）而已，絕對無從將未修正的舊法等同制定全部新法，則現行未修正於民國三
    十三年制定的該條例第一、三、四、五、七等舊條文，其效力無從因四十六年修
    正其他條文而繼續沿用，極為明顯，亦即該等未修正之條文可否沿用，仍繫於原
    來舊條文之是否有效，而該等條文之業已失效，已如前述，故此說亦不可採。
六、綜上所述，依本院之法律確信，懲治盜匪條例業因施行期限屆滿，且未經延長施
    行期限而失去效力。實務上固仍有不同見解，然該條例之效力有所爭執，則為不
    爭之事，且行政院亦體認該爭執對於法正當性之斲傷，而於八十九年七月十二日
    通過廢止懲治盜匪條例。迄於立法院實際通過前開廢止案之期間，該條例之適用
    既不具合法性，亦不具正當性，本院因而於此一個案拒絕適用業經本院確信失效
    之懲治盜匪條例。
七、被告於電動遊藝場打電動玩具時，趁清晨無其他顧客，且僅有一年輕女子擔任店
    員之機會，以手臂勒住店員脖子之強暴方式，至使該店員不能抗拒，而同意交付
    財物，核其所為係犯刑法第三百二十八條第一項之強盜罪。公訴意旨雖認被告所
    為係犯懲治盜匪條例第五條第一項第一款之罪，惟該條例既經本院確信不具效力
    而拒絕適用，已如前述，爰於基本事實同一之前提下，變更起訴法條。又被告於
    強盜得手離去時，雖另取走該遊藝場內之監視錄影帶一捲，然該行為係為避免遭
    人指認而為之破壞證物行為，應認被告並無不法所有之意圖，自無另成立竊盜罪
    之餘地，附此敘明。爰審酌被告利用被害人單獨看店之機會，以手勒住被害人脖
    子之強暴方式，至使被害人於孤立無援之下，喪失意思自由，因而自動交付財物
    之犯罪手段；且被告得手後，猶為掩飾罪行，而將被害人關入廁所，並取走店內
    監視錄影帶，顯見其行為並非單純臨時起意而為；強盜所得財物為七千七百元；
    以及犯罪後坦承犯行之態度等一切情狀，量處如主文所示之刑，以資懲儆。
據上論斷，應依刑事訴訟法第二百九十九條第一項前段、第三百條，刑法第三百二十
八條第一項，判決如主文。
本案經檢察官李白松到庭執行職務。
中    華    民    國      八十九    年      八        月      十八      日
                              臺灣臺南地方法院刑事第四庭
                                      法  官  吳  坤  芳
右正本證明與原本無異。
如不服本判決，應於判決送達後十日內向本院提出上訴狀( 應附繕本 )。
                                      書記官  馬  愛  君
中    華    民    國      八十九    年      八        月      十八      日
附錄本案論罪科刑法條全文：
刑法第三百二十八條第一項：意圖為自己或第三人不法之所有，以強暴、脅迫。藥劑
                          、催眠術或他法，至使不能抗拒，而取他人之物或使其
                          交付者，為強盜罪，處三年以上、十年以下有期徒刑。


司法院資訊處製作；財團法人民間司法改革基金會備份。
